臺灣高雄地方法院民事判決　　　　　　　　　　　　九十三年度訴字第二三二四號
　　原　　　告　甲○
　　原　　　告　明鑑機械廠有限公司
　　法定代理人　吳靜宜
　　右二人共同
　　訴訟代理人　鍾夢賢律師
　　被　　　告　乙○○
　　訴訟代理人　范仲良律師
當事人間請求損害賠償事件，本院民國九十四年一月六日言詞辯論終結，判決如下：
    主    文
原告之訴及假執行之聲請均駁回。
訴訟費用由原告負擔。
    事實及理由
一、原告主張：
（一）、原告甲○與明鑑機械廠有限公司（下稱明鑑公司）共同與被告於民國九十一
        年七月十六日簽訂２ＫＬ機油櫃承包契約（下稱系爭承攬契約），約定由被
        告為原告製造２ＫＬ散裝機油櫃九十五只，工程款總價金共新台幣（下同）
        一百四十萬元，施工完工期限自九十一年七月十六日起兩個月內完工（即自
        九十一年七月十六日起至九十一年九月十六日止）。詎於九十一年九月五日
        前，被告僅完成九十五只機油櫃中之四十三只半成品，顯無法於期限內完成
        工作，原告遂於九十一年九月五日向被告表示解除系爭承攬契約，被告亦表
        示同意，兩造並同時簽訂「授權書」約定被告同意無條件提供被告所有之廠
        房、工地及工具等供原告使用至原告自行完成上開產品為止。因此被告交付
        予原告之其已施作之四十三只機油櫃半成品，及完全未施工之五十二只機油
        櫃，遂由原告本人自行鳩工補作及另覓第三人完工。
（二）、按，「債務人遲延者，債權人得請求其賠償因遲延而生之損害」；「因可歸
        責於承攬人之事由，致工作逾約定期限始完成，．．．，定作人得請求減少
        報酬或請求賠償因遲延而生之損害。前項情形，如以工作於特定期限完成或
        交付為契約之要素者，定作人得解除契約，並得請求賠償因不履行而生之損
        害。」，民法第二百三十一條及第五百零二條第一、二項定有明文。原告於
        解除系爭承攬契約後，就被告未施作之五十二只機油櫃中之三十八只，由原
        告甲○另委由訴外人李俊忠製作完成而共支付訴外人李俊忠三十萬元工程款
        ；其餘十四只未施作之機油櫃及四十三只半成品，則由原告自費完成，而支
        出材料費用與僱請員工之薪資共七十三萬一千五百七十三元，上開二部份原
        告總計共另支出一百零三萬一千五百七十三元，而受有此部份之損害。
（三）、被告既違反系爭承攬契約之約定而不完全給付及遲延給付，則依民法第二百
        三十一條、民法第五百零二條第二項之規定，原告自得解除契約並請求被告
        賠償上開因債務不履行而生之損害賠償金額等語。並聲明：被告應給付原告
        一百零三萬一千五百七十三元，及自起訴狀送達翌日起至清償日止，按年息
        百分之五計算之利息；並願供擔保，請准宣告假執行。
二、被告則以：
（一）、系爭承攬契約係由原告甲○代表原告明鑑公司與被告簽訂，原告甲○並非契
        約當事人，原告甲○不得依系爭承攬契約請求被告損害賠償。
（二）、原告明鑑公司與被告簽訂系爭承攬契約後，固有先行支付工資三十萬元，材
        料款五十萬元予被告，惟至九十一年九月初為止，被告共已完成四十五件機
        油櫃成品及五十件半成品，並無無法如期完工交貨之情事，原告明鑑公司卻
        以被告無法如期完工交貨為理由向被告要求終止契約，被告雖同意並簽訂「
        授權書」同意無條件提供被告之廠房、工地、工具供原告使用至原告自行完
        成上開產品為止。然系爭承攬契約兩造約定之完工交貨期限係至九十一年九
        月十六日為止，而原告卻於契約期限到期日前之九十一年九月五日即要求終
        止契約，因兩造約定之完工期限既尚未到期，被告自無遲延給付之情事，即
        無應負不完全給付及遲延給付之損害賠償責任之可言，因此原告支出之上開
        材枓費用及工資與被告無關，不得請求被告賠償。
（三）、被告承攬本件工程所支出之工資費用共三十萬元，購買之材料成品及半成品
        費用高達九十萬七千六百九十八元，於兩均終止契約後，均業經原告受領，
        原告就其受領之工作物及材料當有給付相當報酬之義務，而原告僅給付被告
        工資三十萬元、材料費用五十萬元，依此計算被告仍積欠原告四十萬七千六
        百九十八元，原告並無損害可言。另兩造於九十一年九月五日即已終止契約
        ，而被告亦將所有工作物包括成品、半成品均已交付予原告受領，而被告於
        收領時，雙方僅由被告簽訂上開授權書，約定由被告「無條件提供廠房、工
        地、工具讓乙方（即原告）使用，絕無異議。」，除此之外，別無任何保留
　　　　之約定，則縱認被告有遲延給付之情形，原告於受領時既無任何保留之約定
        ，被告對於遲延之結果亦不負任何責任。復依民法第五百十四條第一項之規
        定，定作人之損害賠償請求權於發現後一年間不行使而消滅，原告與被告於
        九十一年九月五日即已終止契約，縱認為原告有損害賠償請求權，原告之損
        害賠償請求權亦應於九十二年九月四日即已罹於時效而消滅。
（四）、依上述理由，原告之請求為無理由等語置辯。並聲明：原告之訴駁回；如受
        不利之判決，願供擔保請准宣告免予假執行。
三、兩造不爭執之事實：
（一）、兩造確曾於九十一年七月十六日簽訂系爭承攬契約，並約定施工完工期限自
        九十一年七月十六日起兩個月內完工（即自九十一年七月十六日起至九十一
        年九月十六日止）。並有系爭２ＫＬ機油櫃之承包契約書一件在卷可佐。
（二）、兩造於九十一年七月十六日簽訂系爭承攬契約後，又於九十一年九月五日合
        意解除（或終止）系爭承攬契約，兩造並簽立「授權書」約定被告同意無條
        件提供被告所有之廠房、工地、工具供原告使用至原告自行完成上開產品為
        止。並有「授權書」一份在卷可佐。
四、得心證之理由：
  　本件依兩造之上開主張及抗辯，所爭執之處應在於：（一）、原告甲○是否為系
    爭承攬契約之當事人？（二）、被告是否應負不完全給付或遲延給付之債務不履
    行損害賠償責任等爭點上。
（一）、原告甲○部分：原告甲○是否為系爭承攬契約之當事人？
        經查，原告甲○雖主張其為系爭承攬契約之當事人，惟原告提出而為兩造所
        不爭執之系爭「２ＫＬ機油櫃之承包契約書」上，於首行契約當事人部份及
        簽約人部份，均已載明「承包人：乙○○。發包人：明鑑機械廠有限公司，
        代表人：甲○，統編：00000000」等語。依系爭承攬契約之明文記載，系爭
        承攬契約甲○僅係代表明鑑公司為簽約行為，系爭承攬契約之當事人係原告
        明鑑公司與被告乙○○，原告甲○則並非契約之當事人，已顯然可知。原告
        甲○既非系爭承攬契約之當事人，依債權之相對性，其依系爭承攬契約向被
        告請求債務不履行之損害賠償，即無所據，從而，原告甲○之上開請求為無
        理由，應予駁回。另即使認為原告甲○係契約當事人，其請求，依下述（二
        ）之理由，亦應認為其請求為無理由，亦應予以駁回。
（二）、原告明鑑公司部分：被告是否應負不完全給付或遲延給付之債務不履行損害
        賠償責任？茲說明如下：
    １、兩造於九十一年七月十六日簽訂系爭承攬契約後，於約定之施工完工期限九
        十一年九月十六日前，兩造已另於九十一年九月五日合意終止系爭承攬契約
        ：
      (1)、「按終止契約與解除契約不同。契約如經合法解除，則雙方互負回復原狀
          之義務，解除契約人不得請求他方依原訂契約履行其義務。惟契約如經合
          法終止，僅使原契約向將來失其效力，對於原已依約行使、履行之權利、
          義務，不生影響。... 」，有最高法院九十一年度台上字第一二一五號判
          決之意旨可資參照。次按，「解釋意思表示應探求當事人之真意，不得拘
          泥於所用之辭句，民法第九十八條定有明文。意思表示不明確，使之明確
          ，屬意思表示之解釋；意思表示不完備，使之完備，屬意思表示之補充。
          前者可減少爭議，後者可使意思表示之無效減至最低程度。意思表示解釋
          之客體，為依表示行為所表示於外部之意思，而非其內心之意思。當事人
          為意思表示時，格於表達力之不足及差異，恆須加以闡釋，至其內心之意
          思，既未形之於外，尚無從加以揣摩。故在解釋有對話人之意思表示時，
          應以在對話人得了解之情事為範圍，表意人所為表示行為之言語、文字或
          舉動，如無特別情事，應以交易上應有之意義而為解釋，如以與交易慣行
          不同之意思為解釋時，限於對話人知其情事或可得而知，否則仍不能逸出
          交易慣行的意義。解釋意思表示端在探求表意人為意思表示之目的性及法
          律行為之和諧性，解釋契約尤須斟酌交易上之習慣及經濟目的，依誠信原
          則而為之。關於法律行為之解釋方法，應以當事人所欲達到之目的、習慣
          、任意法規及誠信原則為標準，合理解釋之，其中應將目的列為最先，習
          慣次之，任意法規又次之，誠信原則始終介於其間以修正或補足之。」，
          亦有最高法院八十八年台上字第一六七一號判決之意旨可參。
      (2)、經查，本件於九十一年九月五日後，兩造就系爭契約之善後事項，並非互
          相回復原狀，而是由原告受領被告交付已施作之四十三只機油櫃半成品，
          及完全未施工之五十二只機油櫃，並簽訂授權書約定由被告提供廠房、工
          地等供原告本人自行補作或另覓第三人完工，為兩造所不爭執之事實。依
          兩造如此處理系爭契約之善後事項以觀，兩造之真意顯然並非在於解除契
          約，並使雙方互負回復原狀之義務；而係在於使原契約發生只向將來失其
          效力，使原告始仍得有效受領被告被告交付已施作之四十三只機油櫃半成
          品及完全未施工之五十二只機油櫃，故依兩造上開善後之約定及經濟目的
          ，兩造之真意係在終止系爭承攬契約，而非解除系爭承攬契約，自足認定
          。
    ２、系爭承攬契約約定之施工完工期限為九十一年九月十六日前，兩造既已另於
        九十一年九月五日合意終止系爭承攬契約，被告自無不完全給付或給付遲延
        之可言（如認為係解除契約，亦同）：
      (1)、按，「債務人遲延者，債權人得請求其賠償因遲延而生之損害」；「給付
          有確定期限者，債務人自期限屆滿時起，負遲延責任。」；「因可歸責於
          承攬人之事由，致工作逾約定期限始完成，．．．，定作人得請求減少報
          酬或請求賠償因遲延而生之損害。前項情形，如以工作於特定期限完成或
          交付為契約之要素者，定作人得解除契約，並得請求賠償因不履行而生之
          損害。」，民法第二百三十一條第一項、第二百二十九條第一項及第五百
          零二條第一、二項分別定有明文。次按，「按債務不履行包括給付不能、
          給付遲延及不完全給付三種，其形態及法律效果均有不同。所謂給付不能
          ，係指依社會觀念，其給付已屬不能者而言；若債務人僅無資力，按諸社
          會觀念，不能謂為給付不能。給付遲延，則指債務人於應給付之期限，能
          給付而不為給付；倘給付可能，則債務人縱在期限前，預先表示拒絕給付
          ，亦須至期限屆滿，始負遲延責任。至於不完全給付，則指債務人提出之
          給付，不合債之本旨而言。... 」，有最高法院九十三年度台上字第四二
          號判決之意旨可資參照。依上開法條之規定及最高法院判決之意旨可知，
          於給付有確定期限者之債務，債務人須自期限屆滿時起，始負遲延責任。
      (2)、經查，系爭承攬契約兩造約定之施工完工期限為九十一年九月十六日前，
          而兩造係於上開施工完工期限前之九十一年九月五日即已合意終止系爭承
          攬契約，為兩造所不爭執之事實，則依上述法條規定及最高法院判決之意
          旨可知，被告自無給付遲延之可言，又兩造既已合意終止而使系爭承攬契
          約失其效力，被告已無給付義務，亦無不完全給付之可言。
    ３、又縱使認為被告應負原告主張之上開不完全給付或遲延給付之債務不履行損
        害賠償責任。惟查，兩造於九十一年九月五日同意解除（應係終止）系爭承
        攬契約時，兩造並同時簽訂「授權書」約定被告同意無條件提供被告所有之
        廠房、工地及工具等供原告使用至原告自行完成上開產品為止等系爭承攬契
        約之善後事宜，業見前述。依此兩造合意終止系爭承攬契約之同時並簽訂「
        授權書」約定如何處理系爭承攬契約之善後事宜之情形，應足認定兩造已就
        被告應負之損害賠償責任達成協議；此參照，原告於另案，即本件被告起訴
        請求確認其因系爭承攬契約簽發予本件原告供擔保用之本票之本票債權不存
        在之本院九十一年鳳簡字第一０二四號確認本票債權不存在事件審理中，於
        九十一年十二月十一日答辯狀中（參見該案卷第十七頁）自承「因被告於期
        限屆至前僅完成四十四只半成品，離九十五只成品差距甚大，顯無法如期完
        工，二造遂協議解除該次承攬契約，而有關被告應負之損害賠償責任，則由
        被告無條件提供廠房及機具供原告無償使用，由原告先將該未完成之部分予
        以製作接近完成（即原告提出之授權書之內容），另尚未施作之部分，則由
        原告或委由第三人施作之」等語自明。兩造既已就系爭承攬契約解除（應係
        終止）後，有關被告應負之損害賠償責任協議如上，則原告亦只能依兩造上
        開協議之內容主張其權利，而不得再向被告請求上開不完全給付或遲延給付
        之債務不履行損害賠償。
五、綜上所述，原告依民法第二百三十一條、民法第五百零二條第二項之規定，主張
    被告應負不完全給付及遲延給付之債務不履行損害賠償，而請求被告給付一百零
    三萬一千五百七十三元，及自起訴送達翌日起至清償日止，按年息百分之五計算
    之利息，為無理由，應予駁回。
六、原告之訴既經駁回，則其假執行之聲請，即失其所依附，應併予駁回。
七、本件事證已臻明確，兩造其餘主張及攻擊防禦方法與證據，經核均與判決結果無
　　涉，爰不一一贅述。
八、據上論結：本件原告之訴為無理由，依民事訴訟法第七十八條，判決如主文。
中　　　華　　　民　　　國　　九十四　　年　　　一　　　月　　 二十 　　日
                             臺灣高雄地方法院民事鳳山分庭
                                 法      官 郭文通
正本係照原本作成。
如對本判決上訴，須於判決送達後廿日內向本院提出上訴狀。
中　　　華　　　民　　　國　　九十四　　年　　　一　　　月　　 二十 　　日
                                 法院書記官 陳怡如
